最高法院刑事判決　　　　　　九十六年度台上字第三六０八號
上　訴　人　甲○○
　　　　　　乙○○
共　　　同
選任辯護人　黃靖閔律師
　　　　　　羅豐胤律師
上　訴　人　丙○○
上列上訴人等因違反公職人員選舉罷免法等罪案件，不服台灣高
等法院台中分院中華民國九十六年三月二十日第二審更審判決（
九十五年度重選上更(四)字第一０五號，起訴案號：台灣台中地方
法院檢察署九十一年度選偵字第二九號、第三九號、第四０號、
第四二號、第五二號），提起上訴，本院判決如下：
    主  文
上訴駁回。
    理  由
按刑事訴訟法第三百七十七條規定：上訴於第三審法院，非以判
決違背法令為理由不得為之；是提起第三審上訴，應以原判決違
背法令為理由，係屬法定要件；如果上訴理由狀並未依據卷內訴
訟資料具體指摘原判決不適用何種法則或如何適用不當，或所指
摘原判決違法情事，顯與法律規定得為第三審上訴理由之違法情
形不相適合時，均應認其上訴為違背法律上之程式，予以駁回。
本件原判決撤銷第一審判決關於上訴人甲○○、乙○○部分及丙
○○等部分之判決（第一審判決僅諭知丙○○意圖漁利包攬對於
有投票權之人交付賄賂而約其投票權為一定行使之事物罪，原判
決撤銷丙○○部分之第一審判決，於主文第一項誤植為：「丙○
○意圖漁利包攬對於有投票權之人交付賄賂而約其投票權為一定
行使之事物部分」），改判論處甲○○、乙○○共同對於有投票
權之人，交付賄賂，而約其投票權為一定之行使罪刑（甲○○處
有期徒刑一年四月，併科罰金新台幣一百萬元，罰金如易服勞役
，以罰金總額與六個月之日數比例折算，褫奪公權三年；乙○○
處有期徒刑一年，併科罰金新台幣五十萬元，罰金如易服勞役，
以罰金總額與六個月之日數比例折算，褫奪公權二年）及丙○○
共同意圖漁利，包攬對於有投票權之人，交付賄賂，而約其投票
權為一定行使之事務（累犯）罪刑（處有期徒刑一年一月，褫奪
公權二年）。甲○○、乙○○之上訴意旨略稱：（一）原判決係
採納證人即收受賄選賄款之王淑媚、林旗順、林銘坤、陳楊桂香
、陳王月雲、陳梅、莊見興、宋雲嬌等人於偵、審中一致供述渠
等受賄後約定投票支持之對象係甲○○等語，作為認定事實之基
礎，惟該等證人前開證述，顯係傳聞自林大盟、丙○○等人，非
其親身聽聞自甲○○、乙○○，則該等證人之證述，均屬傳聞證
據，並無證據能力，不得採為判決之基礎。（二）原判決事實係
認定：「由吳幸樺聯絡甲○○、乙○○夫婦，於民國九十一年一
月二十二日晚上十時許之後，同至『蓮花會館』，吳幸樺即囑劉
鴻懋將名冊取出交予乙○○、甲○○夫妻閱覽，渠二人在『蓮花
會館』隔壁之台中市○區○○路二一五號吳幸樺租住處觀看後，
表示這些名冊可以，並詢問名冊內共有幾人，劉鴻懋告知有一百
三十二人，乙○○、甲○○同意對此一百三十二人以每票新台幣
（下同）五百元（共計六萬六千元，實際上少三人應係一百二十
九人）之代價買票，且同意支付林大盟、丙○○各八千元、四千
元（共計一萬二千元）之發放賄款代價（即俗稱之『走路工』）
」，此與其理由記載：「劉鴻懋供述：『六萬六千元是買票之錢
，而一萬二千元是林大盟及丙○○的工錢，而他們二人如何分我
不知道』、『師姐（指吳幸樺）打我的行動電話0000000
000，沒有說什麼事，過去一下便拿錢給我，師姐有問我要多
少錢，我說工錢一萬二千元，一百三十二票六萬六千元，她還有
自皮包拿錢出來，拿出一些千元鈔來湊，共七萬八千元，不是七
萬八千元早就準備好，而是東湊西湊』」，顯相矛盾。復與證人
林大盟、丙○○於原審證稱：「劉鴻懋一開始只說買票，但是沒
有說那位候選人要買票，是交名冊或隔天才講甲○○要買票的，
交名冊當時沒有約定走路工，走路工是在刑事組警察說的」（林
大盟部分）、「買票事宜，當時並無約定走路工」（丙○○部分
）不符。（三）證人許正杰於原法院更(三)審已供稱：「九十一年
一月二十二日晚上九時許，我與妻劉玉樹確實與甲○○夫妻在台
中市○○路宵夜後，一起前往『蓮花會館』，雖分別開車前往，
但是前後陸續抵達相差不過一、二分鐘而已，當晚我在『蓮花會
館』全程陪同甲○○夫妻，直送到會館門口外面，目送甲○○夫
妻離開，期間並未見過劉鴻懋，亦未見過任何人談論有關選舉名
冊事宜」，而「蓮花會館」係公共場所，屬不特定人經常泡茶聚
會及善男信女燒香拜拜的場所，甲○○、乙○○豈會在該處與人
討論賄選之事；況且另證人劉玉樹所供：「九十一年一月二十二
日晚上九時許我與先生有在台中市○○路夜市與甲○○夫妻吃宵
夜，事後一前、一後前往『蓮花會館』，後來甲○○夫妻先行離
去」，與許正杰上開供述，大致相符，足認許正杰係因身為警務
人員不便立即出面作證，其於數年後，獲悉乙○○夫妻仍因本件
冤案纏訟，乃出面作證供出實情，其證述自屬可信。（四）原判
決理由記載：「劉鴻懋已坦認有從吳幸樺處收取該七萬八千元」
，與另記載：「證人吳幸樺證稱：「（問：你從偵查、法院都有
提到乙○○有交給你一袋七萬八千元的賄款是否屬實？）我轉交
他一包東西，沒有打開來看」、「這從皮包拿出的錢是之前劉鴻
懋跟我借的，與本案無關」，顯相矛盾；而其事實認定：「劉鴻
懋於九十一年一月二十二日下午七至九時許，從林大盟處取得選
舉人名冊影本」、「劉鴻懋取得七萬八千元後，即於九十一年一
月二十三日晚上十一時，駕駛計程車至林大盟上開住處，將上開
選舉人名冊影本及七萬八千元悉數交給林大盟，並請林大盟與丙
○○以每票五百元之代價交付賄賂予上開名冊中之一百三十二名
（實際一百二十九人）台中市第三選區有投票權人」，亦與其理
由說明：「劉鴻懋於九十一年一月二十五日為警查獲後，於警詢
供述：『二十二日晚上約九時，在林大盟住處拿到名冊，隨即到
吳幸樺處，吳幸樺看過之後就告訴其明天來取賄款，並叫其把名
冊燒掉，二十三日晚上十一時在吳幸樺處拿到七萬八千元賄款，
二十四日上午一時交給林大盟』」，不相符合。（五）證人吳幸
樺、劉鴻懋就究係何人觀看名冊、每票賄賂五百元究係何人所說
、該七萬八千元現金究係如何包裝、及吳幸樺轉交予劉鴻懋之七
萬八千元，究係一袋現金抑或臨時拼湊而來等事實所為之供述，
前後矛盾，顯有重大瑕疵，均不可採，況且渠等與林大盟於原審
又拒絕對質，原判決竟採納渠等之證言作為判決之基礎，顯與證
據法則有違。（六）甲○○、乙○○於原審曾聲請履勘蓮花會館
，以查證該址屬公共場所，可否成為交付賄賂及觀看選舉名冊之
場所，原審未予調查，復未說明不予調查之理由，自有應於審判
期日調查之證據未予調查之違法。丙○○之上訴意旨略稱：（一
）原判決事實認定：「丙○○自林大盟處收受一萬九千元後，自
行抽取四千元作為其走路工之代價，而從中獲取利益」，與其援
引作為判決基礎之丙○○警詢供述：「其中一萬一千五百元我交
給一位叫『長腳』的朋友，另朋友三票交付一千五百元，我家人
四票二千元，剩下四千元是我的走路工」、「他給我一萬五千元
，是三十個人的錢，每人要買五百元，另外給我四千元是我的酬
勞」，顯不相符；況且丙○○與林大盟乃好友，林大盟與劉鴻懋
又屬舊識，劉鴻懋至林大盟租屋處時，丙○○適在該處，言談間
僅係基於交情答應幫忙，並未約明能獲利多少，而卷內資料亦無
劉鴻懋獲利之證據，丙○○亦有可能基於與林大盟之友誼而未提
及走路工酬勞之事，原判決理由說明：「丙○○與林大盟並非至
親好友，不可能甘冒刑責無端替甲○○買票賄選」，亦屬推測，
自有適用法則不當之違法。（二）林大盟於警詢係供稱：「（問
：你替甲○○賄選是否收取她任何利益？）沒有，純粹只是朋友
幫忙」，嗣於法務部調查局台中市調查站亦供稱：「我沒有要賺
錢，是劉鴻懋叫我幫忙他」；雖其於警詢曾供稱：「我將其中一
萬九千元交給丙○○，其中一萬五千元是賄選買票金額，四千元
是劉鴻懋交代給他酬勞」，惟丙○○從未向任何人要求報酬，林
大盟交付一萬九千元時，亦未提及有四千元走路工，丙○○發現
剩下四千元時，本要詢問林大盟如何處理，但尚未詢問，即為警
查獲，於警詢時甚至表明要交出該四千元，祇是員警答稱：「不
必」；況且劉鴻懋既未親自交付一萬九千元予丙○○，其自未向
丙○○表示該四千元之用途，原判決逕認該剩下之四千元係走路
工，自屬採證違法各等語。
惟查：原判決依憑丙○○於警詢及偵審中供認犯罪之供述、劉鴻
懋、林大盟、吳幸樺、王淑媚、林旗順、林銘坤、陳楊桂香、陳
梅、莊見興、宋雲嬌分別於警詢及偵審中所為不利於上訴人等之
供述、卷附之選舉人名冊影本乙份、通訊監察書乙份、台中市警
察局第三分局九十一年一月二十五日中分３第六八號搜索票聲請
書暨偵查報告等附件、台灣台中地方法院九十一年度聲搜字第一
三九號搜索票影本乙份、搜索丙○○住所之搜索、扣押筆錄乙份
、宋雲嬌住所之搜索、扣押筆錄乙份、林大盟、吳幸樺住處實施
緊急搜索之搜索、扣押筆錄各乙份、劉鴻懋處被搜索經查扣甲○
○競選文宣三十八張之搜索、扣押筆錄乙份、陳王月雲、林銘坤
自行提出賄款四千五百元及六千元扣案之扣押筆錄各乙份及在丙
○○住處扣得之甲○○競選文宣傳單八張、賄款二千元、在宋雲
嬌住處查扣之甲○○競選文宣傳單四張及賄款一千五百元、在林
大盟住處扣得之現金三萬八千元、選舉人名冊影本一份、在蓮花
會館扣得之甲○○競選文宣一百四十八張、在劉鴻懋身上查獲之
甲○○競選文宣三十八張、由陳王月雲、林銘坤自行提出之賄款
四千五百元、六千元等證據資料，認定上訴人等分別有其事實欄
所載之犯行，已於理由內詳敘其調查證據之結果及取捨證據認定
之理由。並依憑調查證據之結果，就上訴人等分別否認犯罪所持
之辯解，第一審共同被告吳幸樺、證人許正杰、劉玉樹、江明偉
、劉百峰、賴松森、陳曉昌、吳東榮所為有利於上訴人等之供述
，認俱非可採，與證人林素琴、王名江、鄭正一、周英嬌、李群
英、劉雅、邱泓錫、吳英笑、廖玉明之證述，均非可執為有利於
上訴人等之認定，分別予以指駁或說明。復就吳幸樺、劉鴻懋、
林大盟、丙○○等人所為略有歧異之供述，究以何者為可採，詳
予說明其取捨之理由。從形式上觀察，原判決並無認定事實不憑
證據、理由不備、證據調查未盡、理由矛盾，採證違背證據法則
等違背法令之情形。甲○○、乙○○上訴意旨（三）、（四）、
（五）、丙○○上訴意旨（一）、（二）均置原判決事實欄明確
認定及理由內詳予說明之事項於不顧，或分別以原判決敘明不予
採納之證人許正杰、劉玉樹供述及丙○○否認犯罪之辯解，指摘
原判決違法；或對事實審法院採證認事自由判斷職權之合法行使
，再為單純事實上爭執，均不足以辨識原判決已具備違背法令之
形式要件。又證人即收受賄選賄款之王淑媚、林旗順、林銘坤、
陳楊桂香、陳王月雲、陳梅、莊見興、宋雲嬌等人，於偵、審中
係分別就其收受林大盟或丙○○交付之賄賂後，而向林大盟或丙
○○許以投票權為一定之行使（即於十五屆台中市議會議員選舉
時支持甲○○）等事實作證，核渠等之證言，顯係其親身經歷、
與聞之事，並非傳聞自他人，至於渠等受賄後與林大盟或丙○○
約定投票支持甲○○等情，雖非親身與甲○○或乙○○相約，但
亦係渠等親自經歷之事，非屬傳聞，原判決採納作為判決之基礎
，於法無違。甲○○、乙○○上訴意旨（一）執此指摘原判決採
證違法，殊屬誤會。而原判決事實認定：「由吳幸樺聯絡甲○○
、乙○○夫婦，於九十一年一月二十二日晚上十時許之後，同至
『蓮花會館』，吳幸樺即囑劉鴻懋將名冊取出交予乙○○、甲○
○夫妻閱覽，渠二人在『蓮花會館』隔壁之台中市○區○○路二
一五號吳幸樺租住處觀看後，表示這些名冊可以，並詢問名冊內
共有幾人，劉鴻懋告知有一百三十二人，乙○○、甲○○同意對
此一百三十二人以每票五百元之代價買票，且同意支付林大盟、
丙○○各八千元、四千元（共計一萬二千元）之發放賄款代價（
即俗稱之『走路工』）」，乃意指甲○○、乙○○於九十一年一
月二十二日晚間看過劉鴻懋提出之選舉人名冊後，同意支付走路
工錢合計一萬二千元，並未認定當時吳幸樺亦在現場；其理由記
載：「劉鴻懋供述：『六萬六千元是買票之錢，而一萬二千元是
林大盟及丙○○的工錢，而他們二人如何分我不知道』、『師姐
（指吳幸樺）打我的行動電話0000000000，沒有說什
麼事，過去一下便拿錢給我，師姐有問我要多少錢，我說工錢一
萬二千元，一百三十二票六萬六千元，她還有自皮包拿錢出來，
拿出一些千元鈔來湊，共七萬八千元，不是七萬八千元早就準備
好，而是東湊西湊』」，則意指甲○○、乙○○同意支付走路工
一萬二千元，吳幸樺於九十一年一月二十三日詢問劉鴻懋需款若
干時，劉某即明白告知吳幸樺走路工共計一萬二千元，買票賄款
六萬六千元等情，二者並無矛盾。至於證人林大盟、丙○○於原
審雖分別證稱：「劉鴻懋一開始只說買票，但是沒有說那位候選
人要買票，是交名冊或隔天才講甲○○要買票的，交名冊當時沒
有約定走路工，走路工是在刑事組警察說的」（林大盟部分）、
「買票事宜，當時並無約定走路工」（丙○○部分）；惟林、張
二人前開供述，既為原判決所不採，則原判決事實認定與其理由
說明，自無矛盾可言。甲○○、乙○○上訴意旨（二）以此指摘
原判決理由矛盾或採證違背證據法則，自非依據卷內資料而為主
張。又甲○○、乙○○於原審聲請履勘「蓮花會館」，以查證該
址屬公共場所，可否成為交付賄賂及觀看選舉人名冊之場所乙節
，原審未予調查，復未說明無調查必要之理由，此部分踐行之訴
訟程序，雖非適法；惟證據在客觀上如屬法院認定事實及適用法
律之基礎者，事實審法院未予調查，其判決固有刑事訴訟法第三
百七十九條第十款所稱：「應於審判期日調查之證據，未予調查
」之當然違背法令情形，如在客觀上非認定事實及適用法律基礎
之證據，既無調查之必要，自得不予調查，此種未予調查之情形
，本不屬於上開條款之範圍，事實審法院縱未予調查，又未裁定
駁回調查之聲請，或於判決理由內說明無調查必要之理由，但此
種訴訟程序之違法，顯然於判決無影響，依同法第三百八十條之
規定，並不得執以為上訴第三審之理由。經查「蓮花會館」縱令
係公共場所，亦無礙於原判決所為甲○○、乙○○在該處觀看劉
鴻懋提供之選舉人名冊及吳幸樺在上址交付賄選賄款六萬六千元
與走路工一萬二千元予劉鴻懋之事實認定，則原判決上揭訴訟程
序之違法，既於判決無影響，揆諸前開說明，自不得執以為上訴
第三審之理由。甲○○、乙○○上訴意旨（六）執此指摘原判決
證據調查未盡，顯與法律規定得為第三審上訴理由之違法情形，
不相適合。又原判決事實認定：「丙○○自林大盟處收受一萬九
千元後，自行抽取四千元作為其走路工之代價，而從中獲取利益
」，乃意指丙○○取得包攬賄選之酬勞四千元，而其援引作為判
決基礎之丙○○警詢供述：「其中一萬一千五百元我交給一位叫
『長腳』的朋友，另朋友三票交付一千五百元，我家人四票二千
元，剩下四千元是我的走路工」、「他給我一萬五千元，是三十
個人的錢，每人要買五百元，另外給我四千元是我的酬勞」，亦
係表示其已取得包攬賄選之報酬四千元，二者並無不符；丙○○
上訴意旨（一）另以此指摘原判決採證違法，自非依據卷內資料
而為主張。綜上所論，本件上訴人等之上訴，均屬違背法律上程
式，皆應駁回。
據上論結，應依刑事訴訟法第三百九十五條前段，判決如主文。
中　　華　　民　　國　九十六　年　　七  　月 　 五    日
                      最高法院刑事第十一庭
                          審判長法官  林　永　茂
                                法官  洪　文　章
                                法官  蘇　振　堂
                                法官  蕭　仰　歸
                                法官  何　菁　莪
      本件正本證明與原本無異
                                      書  記  官
中　　華　　民　　國　九十六　年　   七　 月 　十一 　日
                                                   ｍ
